【裁判字號】    95,訴,627
【裁判日期】    951005
【裁判案由】    侵權行為損害賠償
【裁判全文】
臺灣臺北地方法院民事判決               95年度訴字第627號
原      告  甲○○
訴訟代理人  沈志成律師
複  代理人  王信仁律師
訴訟代理人  吳泓峻律師
被      告  乙○○
訴訟代理人  張世柱律師
上列當事人間請求侵權行為損害賠償事件，本院於民國95年9月
18日言詞辯論終結，判決如下：
    主  文
原告之訴及假執行之聲請均駁回。
訴訟費用由原告負擔。
    事實及理由
一、原告主張：被告於民國92年12月14日下午1時許，駕駛車號
    FT-8752號自用小客車，沿台北市大安區○○○路○段南往北
    方向行駛，行經同路段與148巷口交叉口時，應注意轉彎車
    應讓直行車先行，並應注意車前狀況，隨時採取必要之安全
    措施，而當時之光線、路況皆良好，並無不能注意之情事，
    竟疏於注意而貿然往西左轉，致與沿復興南路2段北往南方
    向騎乘車號BGE-996號機車於內側車道之原告發生碰撞，原
    告因之人車倒地，受有頭部外傷合併蜘蛛膜下腔出血、右眼
    眼眶骨骨折及右側橈骨、右側腓骨、左側根骨骨折、右側臉
    頰蜂窩性組織炎、右側口腔鼻竇瘺管、右側眼窩創傷性破裂
    及眼神經病變、右肩旋轉肌腱炎併部分斷裂等傷害。依侵權
    行為之規定（民法第191條之2、第193條第1項、第195條、
    第216條），被告應賠償原告新台幣（下同）656萬2,233元
    （包括醫療費用4萬263元、增加生活上之需要18萬1,780元
    、工作損失111萬802元、減少勞動能力422萬9,388元、精神
    慰撫金100萬元）。又本件車禍之發生，兩造各有50％之過
    失，依過失相抵之原則，被告僅須對原告負50％之賠償責任
    ，原告尚受有328萬1,117元之損害，經扣除原告已請領強制
    汽車責任保險醫療給付暨殘廢給付共計32萬3,393元後，原
    告尚得向被告請求賠償295萬7,742元等語。並聲明：（一）
    被告應給付原告295萬7,742元，及自起訴狀繕本送達之翌日
    起至清償日止，按年息5％計算之利息；（二）願供擔保，
    請准宣告假執行。
二、被告則以：原告主張被告因駕車不慎而侵害其身體、健康權
    ，顯與事實不符。按本件案發事實經過，應為被告在復興南
    路口南往北方向待轉（往西左轉），當時對向車道有一輛休
    旅車也待轉，原告違規在快車道休旅車之後方超速行駛，被
    告視線被該快車道之休旅車擋住，無法看見原告之機車，俟
    被告看清對向其他車道並無任何車輛駛來後，即開始左轉，
    在此一情形下，被告既已待轉，且認無來車時開始左轉時，
    原告方閃出，而直接撞擊被告之車輛，而同一原因事實所涉
    之刑事訴訟，亦經第一、二審判決確定（本院94年度交易字
    第169號及台灣高等法院94年度交上易字第231號），認定被
    告並無故意或過失。則被告對於原告身體、健康權受侵害之
    事實，既欠缺預見可能性、並無過失及違反注意義務，自不
    應負損害賠償之責。退步言之，縱認被告應負賠償責任，原
    告就本件之過失比例未舉證以實其說，就交通費用、工作損
    失、減少勞動能力部分未能明確舉證，就慰撫金請求過高，
    就其已受領強制汽車責任保險之殘廢給付及傷害醫療費用給
    付未能提出明確事證等語，資為抗辯。並聲明：（一）原告
    之訴及假執行之聲請均駁回；（二）如受不利之判決，願供
    擔保請准免為假執行之宣告。
三、兩造不爭執之事實：
    被告於92年12月14日下午1時許，駕駛車號FT-8752號自小客
    車，沿臺北市大安區○○○路○段南往北方向行駛，行經同
    路段與148巷交叉路口，往西左轉時，與沿復興南路2段北往
    南方向，騎乘車號BGE-966號機車於內側車道之原告發生碰
    撞，原告因之人車倒地，受有頭部外傷合併蜘蛛膜下出血、
    右眼眼眶骨骨折及右側橈骨、右側腓骨、左側跟骨骨折等傷
    害，及系爭車禍經原告對被告提出刑事告訴，業經本院以94
    年度交易字第169號及台灣高等法院以94年度交上易字第231
    號刑事判決，認定被告就系爭車禍之發生並無過失，而判決
    被告無罪確定在案等事實，為兩造所不爭執，並有該判決書
    在卷可稽，復經本院調閱該刑事案卷查明無訛，堪信為真實
    。
四、兩造之爭點及論述：
    原告主張被告就系爭車禍發生有過失，依民法第191條之2規
    定，應賠償原告所受損害等語，為被告所否認，並以前揭情
    詞置辯。是本件兩造所爭執之處，首應審究者在於被告就系
    爭車禍之發生是否有過失而應負侵權行為損害賠償責任？經
    查：
（一）按民法第191條之2規定修正後，駕駛人的責任要件加重，
      凡動力車輛在使用中加損害於他人者，即應負賠償責任，
      由法律推定駕駛人侵害他人之行為係出於過失。至於駕駛
      人之免責要件乃證明於防止損害之發生，已盡相當之注意
      ，積極為防止損害之發生而有所作為，仍不免發生損害，
      亦即證明駕駛人使用動力車輛加損害於他人，非因過失所
      致而後可，此為舉證責任倒置之規定。本件被告駕車與原
      告騎乘之機車發生碰撞而致原告受傷乙節，為兩造所不爭
      ，則原告依上開規定主張被告應賠償其所受之損害，依上
      說明，被告若欲免責，必須證明系爭車禍之發生非因被告
      過失所致。
（二）被告辯稱：系爭車禍案發經過，伊在復興南路口南往北方
      向待轉（往西左轉），當時對向車道有一輛休旅車也待轉
      ，原告違規在快車道休旅車之後方超速行駛，伊視線被該
      快車道之休旅車擋住，無法看見原告之機車，俟伊看清對
      向其他車道並無任何車輛駛來後，即開始左轉，在此一情
      形下，伊既已待轉，且認無來車時開始左轉時，原告方閃
      出，而直接撞擊伊之車輛，伊就系爭車禍之發生欠缺預見
      可能性、並無過失及違反注意義務，此同一原因事實所涉
      之刑事訴訟，業經第一、二審刑事判決，認定伊並無過失
      確定在案等語，業據提出本院94年度交易字第169號及台
      灣高等法院94年度交上易字第231號刑事判決為證。經本
      院調閱上開刑事案卷，查：
   1、據證人即現場目擊者林國喬於刑案第一審時到庭證稱：當
      時伊在復興南路2段148巷交叉巷內之停車格上等停紅綠燈
      ，看到路口有兩輛車準備轉彎，一輛車係由北往南在快車
      道準備要轉（即前述休旅車），另一輛是由南往北在快車
      道也是停在那邊準備轉彎（即被告駕駛之車輛），該兩輛
      車係對向，之後伊就看到一輛機車（即被害人所騎乘之機
      車）從北往南在快車道上往南騎，時速至少約70公里，之
      後就看該機車很快的撇出來，然後就聽到「碰」很大聲，
      該機車撇出來之原因好像是前面有車子，該機車係往其行
      經方向之右邊撇，然後伊就看到機車騎士在空中旋轉並飛
      落地面滾到路旁邊，之後被告就跑過來要求伊打電話報警
      等語（見刑事案件第一審卷第53頁反面至第54頁）。至本
      件原告於刑事案件第一審作證時僅否認其有超速之行為，
      惟對於如何在第二車道發生事故、當時發生何種情節、原
      本行駛何車道、有無見到其車前狀況及看到被告所駕駛之
      車輛等重要情節均答以不復記憶等語（見刑事案件第一審
      第51頁反面至第52頁），顯係迴避其違規之責任甚明。又
      證人林國喬於偵查中雖曾證稱：伊當時機車係停於前揭巷
      口之停止線後面等語（見93年度偵字第10213號卷第56頁
       ），原告代理人據此主張證人若停於該停止線後根本看
      不到復興南路2段由北向南快車道之來車，並提出現場模
      擬所拍攝之照片二幀以資佐證（見93年度調偵字第344號
      卷第20頁），惟證人林國喬於偵查庭作證時，檢察官事務
      官並未提示現場圖或照片予證人辨識其當時所停之位置，
      而一般人對於何謂「停止線」非必有正確之認識，而證人
      於刑事案件第一審審理時經提示現場之照片予其辨認（見
      刑事案件第一審卷第37頁），伊已明確指出其偵查時所謂
      停於停止線後即指該巷口之停車格內等情，而從該停車格
      之位置可清楚看見復興南路由北往南快車道車輛往來之情
      形，堪認證人於刑事案件第一審審理時關於此部分之證詞
      ，應屬可採。
   2、依證人林國喬上開證詞，並參酌卷附台北市○○○○○道
      路交通事故現場圖（見93年度偵字第10213號卷第31頁）
      及交通事故現場照片（見同上卷第40頁至43頁）可知：
   （1）原告騎乘機車有違規超速之事實。
   （2）原告騎乘機車有違規行駛復興南路北向南之快車道之事
        實。
   （3）被告之自小客車準備自復興南路左轉向西時，其對向車
        道之快車道（即靠路中心之內側第一車道），有一部休
        旅車待轉。
   （4）該部休旅車之位置，在原告所騎乘之機車之前。
   （5）被告自小客車準備左轉時，原告騎乘之機車尚未越過前
        開休旅車及停止線，且在休旅車之後。
   （6）原告因遭前面休旅車阻擋，而從休旅車之右側駛出。
   （7）、被告自小客車與原告之機車，在復興南路南向北之第
          二車道發生事故。
   3、綜合上開認定之事實可知，本件原告於車禍發生前係騎車
      行駛於復興南路2段由北往南之快車道上，且時速超過當
      地時速限制之50公里（參見93年度偵字第10213號卷第38
      頁之臺北市車輛行車事故委員會鑑定意見書所載），並行
      駛於同車道一輛待左轉之休旅車後方，而被告當時正在同
      路段由南向北待轉至該路段148巷，且其對向有上開休旅
      車待轉，而於被告駕車轉彎時，原告騎乘之機車因見前方
      有休旅車阻擋其去路，故往右方偏移行駛，與正轉彎中之
      被告車輛發生擦撞。準此，被告於前開路段待轉時，因對
      向有另一輛休旅車亦待左轉，致視線被該休旅車遮擋，實
      無從預料且能看見該休旅車後方會有原告之機車超速行駛
      於後方，復參照交通事故現場圖及照片所示，被告駕駛之
      自小客車於車禍發生後之停止位置，及該車牌被撞落之位
      置，本件車禍之撞擊點應係位於該路段之第二車道，被告
      之車輛應已完成轉彎行為。是原告既有違規超速行駛於快
      車道之行為，且原告騎乘之機車體積甚小，其隱身被告對
      向之休旅車後方，被告實無從預見並能得見該機車會行駛
      於休旅車後方，應認被告已盡其注意義務，被告對於原告
      不可知之違規行為，尚無預防之義務，且當時因休旅車阻
      擋其視線，被告亦無從看見，已難認被告有何過失行為。
      此外，復查無其他積極證據足以認定被告所駕駛之自小客
      車在當時有何過失之情形。
   4、原告雖主張「被告係轉彎車，轉彎車未達對向慢車道或最
      外側車道延伸線前與未超速之直行車發生碰撞，應科轉彎
      車未讓直行車而直行車無責」，而謂被告有過失云云。惟
      查，原告引用之臺北市交通局鑑定座談會之意見，係以「
      直行車未超速」為前提，而本件原告所騎乘之機車，非但
      超速行駛，且違規行駛快車道，自不適用之。且該座談會
      結論只是作為員警執法之參考，駕駛人是否有違法，仍應
      依據法律及事實判斷之，亦不受行政機關並不具法規命令
      之研討會議結論之拘束。
   5、原告又主張伊騎乘之機車自倒地後滑行起點至停止間之距
      離約為11.06公尺，依據機車滑行前之初始速度之計算公
      式及機車滑行之阻力係數計算伊當時之車速約在每小時31
      .36 公里至45.9公里之間，足見伊於案發時並未超速云云
      。惟查，若原告之機車未與被告之自小客車發生衝撞，故
      得依據物理計算公式算出被害人車禍發生前之行車速度，
      然原告駕駛之機車係與被告之自小客車發生撞擊，撞擊時
      該機車之速度已因撞擊而相互抵銷，因此撞擊後車輛滑行
      之距離是否可還原機車未發生車禍前之實際速度，實非無
      疑，是原告所舉前開證據尚不足為有利於己之認定。
   6、至臺北市車輛行車事故鑑定覆議委員會鑑定覆議意見書雖
      於認定「路權歸屬」時認為：被告車輛於路口欲左轉前應
      注意對向直行車輛動態，並研判其車速距離，確為安全時
      ，始可左轉行駛。依圖示肇事後被告車輛跨復興南路2段
      北向南第一、二車道延伸處內，妨礙直行車通行。據證人
      （即林國喬）稱肇事前原告車輛行駛內車道，被告稱發現
      對方時就已撞到了，顯示被告待左轉起步行駛前，未充分
      掌握對向直行車輛動態，有轉彎疏忽之情事，同為肇事原
      因等語。是該覆議意見認被告駕駛自小客車轉彎疏忽，同
      為肇事原因云云（見93年度調偵字第5024號卷第5頁），
      惟上開覆議意見書並未將被告待轉時對向車道適有上開休
      旅車亦同時待轉，且該休旅車恰將被告之視線遮蔽之原因
      考慮在列，故以為被告可以預見並看見原告騎乘之機車，
      始認被告未掌握對向直行車之動態，而有轉彎疏忽之情形
      發生，核與本院認定不同，為本院所不採，附此敘明。
   7、綜前，被告抗辯伊就系爭車禍，於防止損害之發生，已盡
      相當之注意，並無過失，為屬可採。揆諸首揭說明，被告
      毋庸就系爭車禍對原告負侵權行為損害賠償責任。
五、綜上所述，原告本於侵權行為之法律關係，請求被告給付29
    5萬7,742元，及自起訴狀繕本送達之翌日起至清償日止，按
    年息5％計算之利息，為無理由，應予駁回。而其假執行宣
    告之聲請亦失所附麗，應併予駁回。
六、本件為判決基礎之事證已明，兩造所為之其他主張、陳述並
    所提之證據或聲請調查之證據，經審酌後，認均與本件之結
    論無礙，不再一一論述或予以調查，併予敘明。
七、訴訟費用負擔之依據：民事訴訟法第78條。
中    華    民    國    95    年    10    月    5     日
                      民事第六庭    法  官  曾部倫
以上正本係照原本作成
如對本判決上訴，須於判決送達後20日內向本院提出上訴狀
中    華    民    國    95    年    10    月    11    日
                                    書記官  謝梅琴


司法院資訊處製作；財團法人民間司法改革基金會備份。
